【裁判字號】    98,訴,1722
【裁判日期】    990412
【裁判案由】    違反森林法等
【裁判全文】
臺灣高雄地方法院刑事判決              98年度訴字第1722號
公  訴  人  臺灣高雄地方法院檢察署檢察官
被      告  乙○○
選任辯護人  黃順天  律師
上列被告因違反森林法等案件，經檢察官提起公訴（98年度偵字
第5704號），被告於本院準備程序中為有罪之陳述，經合議庭裁
定由受命法官依簡式審判程序獨任審理，並判決如下：
    主  文
乙○○犯森林法第五十一條第一項之非法佔用罪，累犯，處有期
徒刑捌月，減為有期徒刑肆月。如附件照片所示位於高雄縣甲仙
鄉旗山事業區第二十林班地內之簡易工寮壹座（面積約零點零零
五零公頃），沒收之；又犯行使變造公文書罪，處有期徒刑壹年
貳月。應執行有期徒刑壹年肆月。緩刑參年。如附件照片所示位
於高雄縣甲仙鄉旗山事業區第二十林班地內之簡易工寮壹座（面
積約零點零零五零公頃），沒收之。
    事  實
一、乙○○前因毀損案件，經本院判處有期徒刑5 月後不服提起
    上訴，經臺灣高等法院高雄分院駁回上訴確定，甫於民國87
    年6 月24日易科罰金執行完畢。豈仍不知悔改：(一)明知高雄
    縣甲仙鄉旗山事業區第20林班地（下稱系爭林班地）係國有
    林地，非經主管機關核准或同意，不得於該林班地內擅自佔
    用，竟基於非法佔用之犯意，自91年4 月間某日起，在系爭
    林班地位於高雄縣甲仙鄉○○村○○○道約13公里處，未經
    主管機關許可，擅自佔用林班地（面積約0.0050公頃），供
    己作為搭建1 座簡易工寮之用，嗣於96年11月間某日，經行
    政院農業委員會林務局屏東林區管理處（下稱屏東林管處）
    旗山工作站林野巡視人員巡山時發現，進而報警循線查獲；
    (二)事後又於屏東林管處函請就前揭非法佔用提出說明時，為
    圖蒙騙該處承辦人員，竟另行基於行使變造公文書之犯意，
    於97年8 月29日，在其位於高雄縣甲仙鄉○○村○○街13號
    住處，將屏東林管處旗山工作站83年7 月28日八三旗業字第
    2919號發給標採林班副產物麻竹筍採取許可之公函影印後，
    在該公函之標採林班地原記載為「旗山事業區第24、25、26
    、29、30、31、32、33、98-1 02 」，擅自添寫變造為「旗
    山事業區第『20』、24、25、26、29、30、31、32、33、98
    -102、『34』」後（起訴書漏未記載『34』部分），交予屏
    東林管處旗山工作站承辦人員甲○○而行使之，足生損害於
    屏東林管處旗山工作站對核發公文管理之正確性，嗣經屏東
    林管處旗山工作站承辦人員邱怡詮發現與該站所存檔之原稿
    不符，報警查獲。
二、案經屏東林管處旗山工作站訴由高雄縣政府警察局旗山分局
    報請臺灣高雄地方法院檢察署檢察官偵查起訴。
    理  由
一、按本件被告乙○○所犯森林法第51條第1 項之非法佔用罪、
    刑法第216 條、第211 條之行使變造公文書罪，均係死刑、
    無期徒刑、最輕本刑為3 年以上有期徒刑以外之罪，其於準
    備程式就前揭被訴事實均為有罪之陳述，經受命法官告知簡
    式審判程式之旨，並聽取被告、辯護人及檢察官意見後，本
    院認無不得或不宜改依簡式審判程式進行之處，爰依刑事訴
    訟法第273 條之1 第1 項、第284 條之1 ，裁定本件由受命
    法官獨任進行簡式審判程式，合先敘明。
二、上揭事實，業據被告乙○○於本院審理時坦承不諱（本院卷
    第59至60頁），核與證人邱怡詮於警詢時之證述相符（警卷
    第5 至7 頁）。此外復有森林被害報告書1 份（警卷第8 頁
    ）、航照圖1 份（警卷第10頁）、現場照片2 幀（警卷第11
    頁）、屏東林管處旗山工作站97年9 月25日旗業字第097631
    4496號函（警卷第25至26頁）、83年7 月28日八三旗業字第
    2919號函原稿1 份（警卷第38至39頁）、乙○○變造屏東林
    管處旗山工作站83年7 月28日八三旗業字第2919號函影本1
    份（警卷第40頁）、臺灣電力公司電表基本資料3 份（警卷
    第41至43頁）、新舊林班對照表（偵卷第12頁）等在卷可稽
    。是被告之自白核與事實相符，應堪採信。本件事證明確，
    被告上揭非法墾殖、佔用，及行使變造公文書之犯行，均堪
    以認定，應依法論罪科刑。
三、按森林法第51條第1 項所謂「非法墾殖」，係指未得森林所
    有人或其他適法之管領權人同意予以開墾種植；而所謂「擅
    自佔用」，則係指違背森林所有人或其他適法之管領權人之
    同意佔據之，侵害他人對於森林、林地所有權，包括使用、
    收益、處分權利。是核被告就犯罪事實欄一、(一)部分所為，
    係犯森林法第51條第1 項之非法佔用罪。公訴人雖認被告前
    揭所為，係犯森林法第51條第1 項之非法墾殖罪等語。惟查
    ，本件被告雖佔用系爭林班地，並在該地上違法搭建簡易工
    寮1 座，除此之外並無證據證明被告於系爭林班地上為其他
    非法開墾、種殖之行為，是公訴人認被告所為係犯森林法第
    51 條 第1 項之非法墾殖罪，容有誤會，惟起訴事實與本院
    所審理之基本社會事實相同，本院自得予以審理。又按森林
    法第51條第1 項之罪為刑法第320 條第2 項竊佔罪之特別規
    定，應依特別法之森林法第51條第1 項之規定論處；而就犯
    罪事實欄一、(二)所為，係犯刑法第216 條、第211 條之行使
    變造公文書。被告變造公文書之低度行為，為行使之高度行
    為所吸收，不另論罪。被告前因毀損案件，經判處有期徒刑
    5 月確定，甫於87年6 月24日易科罰金執行完畢，有臺灣高
    等法院被告前案紀錄表在卷可稽，其於有期徒刑執行完畢後
    5 年內，故意再犯事實欄一、(一)所示之違反森林法第51條第
    1 項之非法佔用之犯行，為累犯，應依刑法第47條第1 項加
    重其刑。被告前後2 次犯行，犯意個別，行為互殊，應分論
    併罰。
四、爰審酌被告從事採筍農作，僅因一時貪圖便利即擅自佔用國
    有林班地搭建簡易工寮，破壞森林自然生態，及為圖掩飾前
    揭犯行，竟變造公函內容，意圖欺瞞承辦公務人員，所為誠
    有可議之處，惟考量其所違法佔用之林班地面積僅約0.0050
    公頃，且所搭建之工寮設備簡陋，對自然環境之破壞尚屬輕
    微，惡性亦非重大，且於本院審判時業已坦承犯行，堪認已
    有悔意，及前因毀損案件，經判處有期徒刑5 月後易科罰金
    執行完畢，有臺灣高等法院被告前案紀錄表在卷可稽，素行
    尚可等一切情狀，分別量處如主文所示之刑。又被告所犯事
    實欄一、(一)所示之森林法第51條第1 項之非法佔用罪部分，
    犯罪時間係在96年4 月24日之前，合於中華民國九十六年罪
    犯減刑條例之規定，應依該條例第2 條第1 項第3 款、第7
    條規定，減其宣告刑二分之一，並與事實欄一、(二)所示之行
    使變造公文書罪所處徒刑，定應執行刑如主文所示。
五、按刑法第74條第2 款所稱5 年以內未曾受有期徒刑以上刑之
    宣告，應以後案宣示判決之時，而非以後案犯罪之時，為其
    認定之基準；即後案「宣示判決時」既已逾前案有期徒刑執
    行完畢或赦免後5 年以上，雖後案為累犯，但累犯成立之要
    件與宣告緩刑之前提要件（即刑法第74條第1 款、第2 款所
    示之情形）本不相同，且法律亦無限制累犯不得宣告緩刑之
    規定。故成立累犯者，若符合緩刑之前提要件，經審酌後，
    認其所宣告之刑以暫不執行為適當者，仍非不得宣告緩刑（
    最高法院92年第18次刑事庭會議決議參照）。經查，被告前
    因毀損案件經判處有期徒刑5 月確定後，於87年6 月24日易
    科罰金執行完畢，有臺灣高等法院被告前案紀錄表在卷可按
    ，業如前述，於有期徒刑執行完畢後5 年內之91年4 月間又
    犯事實欄一、(一)所示之森林法第51條第1 項之非法佔用罪，
    雖成立累犯，惟本院考量被告違法佔用系爭林班地之目的係
    作為搭建簡易工寮，以方便採收竹筍後得以就近處理，且所
    佔用之森林面積僅0.0050公頃，對自然生態破壞甚微，及被
    告為高雄縣甲仙鄉之災民，去年遭逢「八八水災」，家園受
    創嚴重，僅因一時失慮，偶罹刑典，且於本院中坦承犯行，
    犯後態度尚可，經此偵查、審判及刑之宣告後，當知所警惕
    ，信無再犯之虞，本院因認對被告所宣告之刑，以暫不執行
    為適當，爰依刑法第74條第1 項第2 款之規定，予以宣告緩
    刑3 年，以啟自新。
六、又如附件照片所示位於系爭林班地內之簡易工寮1 座（面積
    約0.0050公頃），於「八八水災」後因部分路段遭沖毀迄今
    尚未修復，目前人車無法前往現場勘驗、測量，業據告訴代
    理人甲○○於本院訊問時陳述在卷（本院卷第35頁），然該
    簡易工寮為被告所搭建，業據被告供述在卷（警卷第1 頁、
    本院卷第59至60頁），且屬違反森林法第51條第1 項之工作
    物，及迄今尚無證據證明業已滅失，仍應依森林法第51條第
    6 項，宣告沒收。
據上論斷，應依刑事訴訟法第273 條之1 第1 項、第299 條第1
項前段，森林法第51條第1 項、第6 項，刑法第11條、第216 條
、第211 條、第47條第1 項、第74條第1 項第2 款、第51條第1
項第5 款，中華民國九十六年罪犯減刑條例第2 條第1 項第3 款
、第7 條、第11條，判決如主文。
本案經檢察官魏豪勇到庭執行職務。
中    華    民    國    99    年    4     月    12    日
                    刑事第六庭        法  官  曾仁勇
以上正本證明與原本無異。
如不服本判決應於收受送達後10日內向本院提出上訴書狀，並應
敘述具體理由；如未敘述上訴理由者，應於上訴期間屆滿後20日
內向本院補提理由書（均須按他造當事人之人數附繕本）「切勿
逕送上級法院」。
中    華    民    國    99    年    4     月    12    日
                                      書記官  王紀芸
附錄論罪科刑之法條：
森林法第51條
於他人森林或林地內，擅自墾殖或佔用者，處6 月以上5 年以下
有期徒刑，得併科新台幣60萬元以下罰金。
前項情形致釀成災害者，加重其刑至二分之一；因而致人於死者
，處5 年以上12年以下有期徒刑，得併科新台幣1 百萬元以下罰
金，致重傷者，處3 年以上10年以下有期徒刑，得併科新台幣80
萬元以下罰金。
第1 項之罪於保安林犯之者，得加重其刑至二分之一。
因過失犯第1 項之罪致釀成災害者，處1 年以下有期徒刑，得併
科新台幣六十萬元以下罰金。
第1 項未遂犯罰之。
犯本條之罪者，其墾殖物、工作物、施工材料及所使用之機具沒
收之。
中華民國刑法第211條
偽造、變造公文書，足以生損害於公眾或他人者，處1 年以上7
年以下有期徒刑。
中華民國刑法第216條
行使第210 條至第215 條之文書者，依偽造、變造文書或登載不
實事項或使登載不實事項之規定處斷。

司法院資訊處製作；財團法人民間司法改革基金會備份。
